【裁判字號】    98,訴,449
【裁判日期】    990323
【裁判案由】    都市計畫法
【裁判全文】
臺中高等行政法院判決
                                       98年度訴字第449號
                                     99年3月16日辯論終結
原      告  甲○○
訴訟代理人  蔡得謙  律師
            何立斌  律師
被      告  臺中縣政府
代  表  人  乙○○
訴訟代理人  丙○○
上列當事人間因都市計畫法事件，原告不服內政部中華民國98年
9月22日台內訴字第0980150628號訴願決定，提起行政訴訟，本
院判決如下︰
    主  文
原告之訴駁回。
訴訟費用由原告負擔。
    事實及理由
一、事實概要：緣原告擅自在其原所有臺中縣豐原市○○段708
    地號公共設施保留地8米計畫道路上，堆置營建剩餘土石方
    磚塊，經臺中縣豐原市公所於民國（下同）96年11月13日、
    96年12月8日、96年12月15日及97年1月13日派員赴現場勘查
    ，認系爭土地上堆置營建剩餘土石方、磚塊及貨櫃屋等物品
    ，違反都市計畫法土地使用分區管制規定，該公所以97年4
    月14日豐市城字第0970009070號函檢附現場照片請被告續處
    。被告認原告已違反都市計畫法第51條規定，依同法第79條
    第1項規定，以97年5月19日府建城字第0970136364號違反都
    市計畫法案件處分書處原告新臺幣（下同）6萬元罰鍰，應
    於文到之日停止使用並恢復原狀。原告不服，提起訴願，經
    訴願決定將上開97年5月19日府建城字第0970136364號處分
    書撤銷，責令被告於二個月內另為適法之處理。被告乃據以
    98年6月3日府建城字第0980167200號處分書處原告6萬元罰
    鍰，應於文到之日起停止使用並恢復原狀。原告不服，提起
    訴願，遭決定駁回，遂提起本件行政訴訟。
二、本件原告主張：
  (一)查坐落於臺中縣豐原市○○段708地號土地（下稱系爭土地
    ）原為原告所有，並未經政府機關徵收，原告得自由使用、
    收益、處分其所有物，並排除他人之干涉。原告係從事建築
    營造業，於系爭土地上堆積土石磚塊，係原告為興建新居時
    所剩餘，用以將來供興建其他新居使用，又現今環保及水土
    保持意識高漲，砂石取得不易，以致價格高漲，是本件堆積
    土石磚塊皆係可再利用之物，原告堆置係為將來可得使用。
    按「人民之生存權、工作權及財產權，應予保障。」、「所
    有人，於法令限制之範圍內，得自由使用、收益、處分其所
    有物，並排除他人之干涉。」、「需用土地人應俟補償地價
    及其他補償費發給完竣後，方得進入被徵收土地內工作。但
    水利事業，因公共安全急需先行使用者，不在此限。」及「
    被徵收土地之所有權人，對於其土地之權利義務，於應受補
    償發給完竣時終止，在補償費未發給完竣以前，有繼續使用
    該土地之權。但合於第231條但書之規定者，不在此限。」
    憲法第15條、民法第765條、土地法第231、235條分別定有
    明文。系爭土地非水利地，亦非公共安全急需先行使用之土
    地，且非為政府機關所徵收，當屬原告所得自由管理、使用
    收益、處分。
  (二)按「都市計畫範圍內土地或建築物之使用，或從事建造、採
    取土石、變更地形，違反本法或內政部、直轄市、縣（市)
      (局）政府依本法所發布之命令者，當地地方政府或鄉、
    鎮、縣轄市公所得處其土地或建築物所有權人、使用人或管
    理人新臺幣6萬以上30萬以下之罰鍰．．．。」都市計畫法
    第79條定有明文。被告據此裁罰原告，惟原告堆置土石磚塊
    係可再使用之建築材料，況依上揭規定須係建造、採取土石
    、變更地形，始有該法之裁罰規定適用，原告僅係單純堆積
    土石磚塊，亦無建造、採取土石或變更地形地貌，是被告之
    裁罰當有擴張及認事用法之違誤，亦不符合比例原則。
  (三)又本件被告業已於97年5月19日以相同之事實理由對原告為
    處分，業經內政部訴願審議委員會以台內訴字第0970123258
    號（案號：0000000000）撤銷原處分，請被告另為適法之處
    理。
  (四)另原告曾檢舉鄰地即臺中市○○市○○段706地號土地（為
    第三人羅碧玉所有），依豐原都市計畫所定使用分區○道路
    用地，且係「8米計畫道路」用地，是該土地為依都市計畫
    法指定之公共設施保留地，土地所有人等均不得為妨礙其指
    定目的之使用，惟該土地於96年間由羅碧玉提供予「豐臣世
    家」之住戶使用，豐臣世家管理委員會於該土地上私設出入
    管制柵欄，阻止外人外車進入，並宣稱該土地並非供公眾通
    行之道路，專供豐臣世家大樓住戶通行，此有豐臣世家管理
    委員會出具之證明書及現場照片可證，已妨礙都市計畫指定
    目的之使用，違反都市計畫法第51條之規定。詎料，被告竟
    以「該8米計畫道路用地未辦理徵收開闢之前，土地所有權
    人就該土地之使用，並未違反道路之使用及限制規定；至於
    土地所有權人自行設置柵欄係屬私權行為，應不涉及土地使
    用分區管制權責」云云，可證被告就相同（即原告甲○○及
    鄰地）之事實，做不同之認定，顯然有選擇性處分及違反平
    等原則等情，並聲明求為判決撤銷訴願決定及原處分。
三、被告則以：
  (一)查原告未經核准擅自在系爭土地堆置營建剩餘土石方磚塊，
    經豐原市公所97年4月14日豐市城字第0970009070號函查報
    在案。因系爭土地係屬都市○○○道路用地，該土地雖屬尚
    未徵收之私人所有公共設施保留地，依都市計畫法臺灣省施
    行細則第31條規定：「都市計畫發布實施後，不合分區使用
    規定之土地及建築物，除經自行停止使用2年或經目的事業
    主管機關令其停止使用者外，得繼續為原有之使用或改為妨
    礙目的較輕之使用．．．。」本案原告（即土地所有權人）
    係於96年3月26日領得被告96年3月6日府工建字第096005485
    6號函核發(93)府工建使字第3606號使用執照後，始將其新
    建房屋之剩餘土石方堆置於系爭土地上，有違反都市計畫規
    劃之精神及原意，準此，上開行為顯已違反都市計畫法第51
    條規定公共設施保留地劃設使用之目的。被告爰依同法第79
    條規定，以98年6月3日府建城字第0980167200號函及行政處
    分書命令停止使用外，並裁處行為人罰鍰6萬元整。
  (二)系爭土地之南側豐原市○○段713、737、739、740地號土地
    於91年7月，及北側豐原市○○段641、642地號土地於93年1
    0月，向被告申請建造執照時，依其所檢附現況相片及現況
    測量圖顯示，系爭尚未開闢之8公尺計畫道路用地(育仁段70
    8地號土地)係為草地及PC路面(水泥路面)。原告係於96年3
    月26日領得被告96年3月6日府工建字第0960054856號函核發
    (93)府工建使字第3606號使用執照後，始將其新建房屋之剩
    餘土石方堆置於系爭土地上，有違反都市計畫規劃之精神及
    原意，上開行為顯已違反都市計畫法第51條規定公共設施保
    留地劃設使用之目的。被告依豐原市公所97年4月14日豐市
    城字第0970009070號函查報事實依法處分，依法並無不合。
  (三)至原告檢舉豐原市○○段706地號土地，其土地使用分區○
    ○道路用地」，施作道路並加設欄柵提供豐臣世家大樓住戶
    通行，已妨礙都市計畫指定目的之使用乙節，經查原告所檢
    舉事項非屬本案處分範疇，爰與原告所述內容無涉，且被告
    業已於98年10月20日以府建城字第0980314449號函復原告在
    案。綜上，原告未經核准於該筆土地堆置營建剩餘土石方，
    違反都市計畫法第51條及都市計畫法臺灣省施行細則第31條
    （改變原來土地之現況及地形、地貌）之使用規定甚明，被
    告依都市計畫法第79條規定，除命令其停止使用外，並裁處
    原告罰鍰6萬元整，並無不當等語，資為抗辯，並聲明求為
    判決駁回原告之訴。
四、兩造之爭點：原告於系爭土地上堆置營建剩餘土石方、磚塊
    等物品，是否違反都市計畫法第51條規定？
五、經查：
  (一)按「公共設施保留地在未取得前，得申請為臨時建築使用。
    」、「依本法指定之公共設施保留地，不得為妨礙其指定目
    的之使用。但得繼續為原來之使用或改為妨礙目的較輕之使
    用。」、「都市計畫範圍內土地或建築物之使用，或從事建
    造、採取土石、變更地形，違反本法或內政部、直轄市、縣
    （市）（局）政府依本法所發布之命令者，當地地方政府或
    鄉、鎮、縣轄市公所得處其土地或建築物所有權人、使用人
    或管理人新臺幣6萬元以上30萬元以下罰鍰，並勒令拆除、
    改建、停止使用或恢復原狀。不拆除、改建、停止使用或恢
    復原狀者，得按次處罰，並停止供水、供電、封閉、強制拆
    除或採取其他恢復原狀之措施，其費用由土地或建築物所有
    權人、使用人或管理人負擔。」為都市計畫法第50條第1項
    、第51條及第79條第1項所明定。
  (二)查原告原所有坐落臺中縣豐原市○○段708地號之系爭土地
    ，業於79年2月17日變更豐原都市計畫烏牛欄細部計畫劃設
    為道路用地，屬都市計畫公共設施保留地8米計畫道路，有
    臺中縣豐原市都市計畫土地使用分區證明書1紙附卷可稽（
    本院卷第61頁）。原告於93年10月間在系爭土地北側豐原市
    ○○段641、642地號土地，向被告申請建造執照時，依其所
    檢附現況相片及現況測量圖顯示，系爭土地為草地及PC路面
    (水泥路面)，有照片、豐原市○○段641、642地號附近現況
    圖及地籍套繪圖附於原處分卷（99年1月11日製第21至24頁
    ）及訴願卷（第67、68頁）可憑。嗣原告擅自在系爭土地上
    堆置營建剩餘土石方、磚塊等改變系爭土地原使用及原地形
    面貌，經臺中縣豐原市公所於96年11月13日、96年12月8日
    、96年12月15日及97年1月13日派員赴現場勘查屬實，此有
    臺中縣豐原市公所97年4月14日豐市城字第0970009070號函
    檢送現場照片8幀附卷可按（訴願卷第54至58頁），且為原
    告所不爭執。被告認原告於系爭土地上堆置營建剩餘土石方
    、磚塊及貨櫃屋等物品，已違反都市計畫法第51條規定，依
    都市計畫法第79條第1項規定，以98年6月3日府建城字第098
    0167200號處分書處原告6萬元罰鍰，應於文到之日起停止使
    用並恢復原狀。揆諸首揭法條規定，並無不合。
  (三)原告雖主張系爭土地未徵收前依法有使用、收益之權，並無
    違法乙節，按民法第765條固規定，所有人於法令之限制範
    圍內，得自由使用、收益、處分其所有物，並排除他人之干
    涉。系爭土地原為原告所有，然系爭土地被劃定為都市○○
    道路用地後，其權利即受都市計畫法第51條規定之限制。原
    告未經申請許可擅自於系爭土地上堆置大量營建剩餘土石方
    、磚塊，變更原地形地貌，顯係妨礙系爭土地經都市○○○
    ○○道路用地使用之目的而為使用。即有違反都市計畫法第
    51條規定「依本法指定之公共設施保留地，不得為妨礙其指
    定目的之使用」之情形，符合同法第79條第1項規定之處罰
    要件。至原告於98年11月11日將系爭土地出售與訴外人游家
    訓，並於99年1月13日登記完畢，亦不影響其違法事實之成
    立。另原告檢舉豐原市○○段706地號土地，該土地使用分
    區○○道路用地」，施作道路並加設欄柵提供「豐臣世家」
    大樓住戶通行，已妨礙都市計畫指定目的之使用，被告未為
    相同之處理乙節，經查原告所檢舉之該筆土地，既作為道路
    之使用，並無妨礙都市計畫指定目的之使用，與系爭土地之
    使用情形並不相同，況縱使原告所檢舉豐原市○○段706地
    號土地有違法之情事，被告未為裁處，原告亦不得主張不法
    之平等。被告依原告之違章情節，所處罰鍰為法定最低罰度
    之金額，原告主張被告之處分違反比例原則及平等原則，自
    不足採。
  (四)系爭土地經都市計畫指定為公共設施保留地後，即不得為妨
    礙其指定目的之使用，乃法律明定之義務。原告於系爭土地
    被徵收作為指定公共設施之前，竟未經申請擅自堆置營建剩
    餘土石方、磚塊，已構成違法而應受罰。原告縱無故意，亦
    難辭過失之責。
  (五)綜上所述，原告上開主張均不足採。被告所為之處分，核無
    違誤，訴願決定予以維持，亦無不合。原告起訴論旨請求撤
    銷訴願決定及原處分，為無理由，應予駁回。本件事證已臻
    明確，兩造其餘之主張和舉證與本件判決結果不生影響，爰
    不逐一論述，併此敘明。
六、據上論結，本件原告之訴為無理由，依行政訴訟法第98條第
    1項前段，判決如主文。
中    華    民    國    99    年     3    月    23    日
                臺中高等行政法院第二庭
                          審判長法  官  胡  國  棟
                                法  官  劉  錫  賢
                                法  官  林  秋  華
以上正本證明與原本無異。
如不服本判決，應於判決送達後20日內向本院提出上訴書狀，其
未表明上訴理由者，應於提起上訴後20日內向本院提出上訴理由
書（須依對造人數附具繕本）；如於本判決宣示或公告後送達前
提起上訴者，應於判決送達後20日內補提上訴理由書（須附繕本
）。未表明上訴理由者，逕以裁定駁回。
中    華    民    國    99    年     3    月    25    日
                                書記官  李  孟  純


司法院資訊處製作；財團法人民間司法改革基金會備份。
